【裁判字號】    92,選上訴,1035
【裁判日期】    921002
【裁判案由】    違反公職人員選舉罷免法
【裁判全文】
臺灣高等法院臺中分院刑事判決                九十二年度選上訴字第一三五號
    上  訴  人
    即  被  告  丁○○
    選任辯護人  吳莉鴦
右上訴人因違反公職人員選舉罷免法案件，不服臺灣臺中地方法院九十一年度訴字第
四九六號中華民國九十二年四月二十九日第一審判決（起訴案號：臺灣臺中地方法院
檢察署九十一年度選偵字第三八號），提起上訴，本院判決如左：
    主      文
原判決撤銷。
丁○○無罪。
    理      由
一、公訴意旨略以：丁○○係前臺中縣議會議員，前曾於民國八十五年間犯背信罪，
    經臺灣高等法院臺中分院判處有期徒刑七月確定，猶不知悔改。為台中縣議員候
    選人甲○○助選，基於對有投票權之選民交付免費用餐之不正利益，而約其投票
    為一定行使即投票給甲○○之犯意，先規劃於九十一年一月十八日十八時三十分
    ，假臺中縣太平市○○路六二二號「阿媽灶腳」餐廳辦理競選餐會，丁○○並事
    前以電話向「阿媽灶腳」餐廳訂席六桌，每桌餐費新台幣（下同）三千元，並由
    「阿媽灶腳」餐廳負責人陳淑花、會計王碧華將「丁○○，3000 X 6」之訂桌資
    料以鉛筆記載於「阿媽灶腳」餐廳之訂桌筆記簿中九十一年一月十八日之欄位內
    。丁○○並同時積極邀請太平市有投票權之選民參與餐會，除自行邀請廖業湘（
    起訴書誤為廖葉湘）參加外，另透過霍嶽華邀請聞協廷、透過乙○○邀請李斌、
    錢憲學、王家賢等選民參加（錢憲學另攜同林墩一起參加）餐會，邀請前述選民
    參加時，皆明示參加者不需支付餐費。九十一年一月十八日餐會當日，於晚間十
    八時三十分在「阿媽灶腳」餐廳果席開六桌，參加之太平市選民約五、六十人，
    丁○○對於參加之選民均未曾收取任何費用，藉以向參加之太平市有投票權之選
    民交付免費用餐之不正利益。餐會進行中，丁○○、霍嶽華、乙○○等曾分別上
    台發言請大家支持甲○○，甲○○本人並親自到場，向參加餐會之選民逐桌敬酒
    ，並請求選民於投票時給予支持，甲○○亦在現場發放其個人之參選文宣造勢，
    而與參加餐會之有投票權之太平市選民約定其投票權為一定之行使。餐會總費用
    含飲料共約一萬九千元，並於餐會結束時當場由丁○○以現金付予「阿媽灶腳」
    餐廳之會計王碧華。因認丁○○涉犯公職人員選舉罷免法第九十條之一第一項之
    對對於有投票權人，交付不正利益，而約其投票權為一定之行使罪嫌。
二、按犯罪事實應依證據認定之，無證據不得認定犯罪事實，刑事訴訟法第一百五十
    四條第二項定有明文；又不能證明被告犯罪或其行為不罰者，應諭知無罪之判決
    ，復為同法第三百零一條第一項所明定。本件公訴意旨認被告丁○○犯有公職人
    員選舉罷免法第九十條之一第一項之對於有投票權人，交付不正利益，而約其投
    票權為一定之行使罪嫌，無非以證人廖業湘、李斌、聞協庭、錢憲學、林墩、陳
    淑花、王家賢、霍嶽華等之證言、「阿媽灶腳」餐廳訂桌筆記簿內，記載「丁○○，3000 X 6」之訂桌資料，及被告丁○○付款之錄影帶扣案，為其論據。
三、訊據上訴人即被告丁○○（以下稱被告）供承有於前揭時地，向「阿媽灶腳」餐
    廳訂桌，及於餐會結束後付帳之事實，惟堅決否認有賄選之犯行，辯稱：我有代
    訂桌，代親民黨甘泉黨部訂的，我沒有邀請廖業湘、李斌、聞協廷、林墩、錢憲
    學、乙○○、霍嶽華等人，是霍嶽華邀請我去的，本來他們說要在另一家海產店
    聚餐，但是因為我和阿媽灶腳的老闆娘認識，所以才建議他們到該店聚餐，不過
    我不知道甲○○會到那裡，當時係市長候選人江連福先來，我有陪他敬酒，後來
    甲○○才來，我不陪他不好意思。餐會的錢我只有贊助不足的部分等語。本件被
    告訂桌及付帳之事實，並據證人即餐廳會計王碧華證述在卷，復有「阿媽灶腳」
    餐廳訂桌筆記簿、結帳單、統一發票等附卷可稽，此部分自堪認定為真實。茲應
    審究者，乃被告是否有賄選之犯意及行為而已。
四、經查本件公訴人於偵查中，並未傳喚被告到案訊問，證人廖業湘於調查站調查時
    證述：「係前臺中縣議員丁○○邀請我參加，總共席開六桌，約五六十人參加」
    、「我未支付任何費用，餐會之費用全數由丁○○負擔」、「前述餐會由丁○○
    主持，甲○○有到場，當場報告參選之政見，並要求與會人員能在這次選舉全力
    支持他」等語（見選他卷第四頁反面、第五頁）；證人李斌證述：「餐會中丁○○、乙○○以公開要求與會者支持臺中縣議員候選人甲○○，甲○○本人也親自
    到場」等語（見選他卷第七頁）；證人聞協廷證述：「（聚會目的）主要是為縣
    議員候選人甲○○輔選」、「丁○○有參加當日宴會，丁○○有發言要求與宴者
    支持臺中縣議員候選人登記第八號甲○○，就為這個事而已」、「甲○○有參加
    當日宴會，甲○○就說我是軍人子弟，請幫助自己子弟到臺中縣議會為大家服務
    ，宴會現場甲○○有發放選舉的宣傳單」等語（見選他卷第十二、十三頁）；證
    人林墩證述：「謝員曾參加當日宴會並在宴會中向來賓敬酒時曾拜託大家支持臺
    中縣議員候選人甲○○」（見選他卷第十六頁）；證人錢憲學證述謝員曾參加當
    日宴會並在宴會中向來賓敬酒時曾拜託大支持臺中縣議員候選人甲○○」、「（
    那些人有上台要大家支持甲○○的？）有甲○○、丁○○」等語（見選他卷第十
    九頁、三十頁反面）；證人乙○○證述：「該餐會係由丁○○通知我參加，該參
    會由丁○○負責連繫、訂桌、接待等事宜」、「丁○○有參加當日宴會，丁○○
    在宴會中，曾發言要求我們支持臺中縣議員候選人甲○○」等語（見選他卷第三
    一頁反面）；證人霍嶽華證述：「宴會係由丁○○、乙○○等人通知我，我當時
    知道餐會之目的係要整合泛藍軍全力支持縣議員候選人甲○○」、「丁○○公開
    要求大家支持甲○○」、「我僅知當天席開六桌，每桌新台幣三千元，由丁○○
    負責給付所有飲宴費用，至於丁○○給付餐費經過情形我則不清楚。我曾向乙○○表示願意負擔部分餐費，但最後丁○○負責支付所有費用，我至今也未支付任
    何費用，且餐會當天現場也未有參加人員繳交費用，大家都在用餐後各自離去」
    等語（見選偵卷第十八至十九頁）；證人王碧華證述：「該宴會係由丁○○先生
    於宴會前幾天以電話向我訂桌」、「在該餐會結束後，則由丁○○以現金結清上
    開飲宴費用」等語（見選他卷第三七頁）。惟於調查站之同一次調查，證人廖業
    湘復稱：丁○○邀請我時，並未說明目的，僅單純聚餐。：：當天餐會另一目的
    就是在聯繫與會者情感等語（見選他卷第五頁）；證人李斌復稱：係乙○○邀我
    前往參加，：：乙○○邀我參加前述餐會沒有說明目的等語（見選他卷第六頁反
    面、第七頁）；證人林墩復稱：至於聚會目的我亦不很清楚等語（見選他卷第十
    五頁反面）；證人錢憲學復稱：至於聚會目的我亦不很清楚（見選他卷第十九頁
    反面）。而證人錢憲學於偵查中證稱：我跟他（指林墩）講有朋友請吃飯問他要
    否一起去等語（見選他卷第二九頁反面）。由此觀之，證人廖業湘、李斌、林墩
    、錢憲學等既稱，在被邀約前往餐會之前，不知聚會之目的為何，則渠等究竟有
    無賄選之認識，或與被告有何意思合致之情形，尚值懷疑。
五、按通訊保障及監察法第十三條第一項規定：「通訊監察以截收、監聽、錄音、錄
    影、攝影、開拆、檢查、影印或其他類似之必要方法為之。但不得於私人住宅裝
    置竊聽器、錄影設備或其他監察器材。」依台灣台中地方法院檢察署九十一年一
    月十八日通訊監察書記載：監察對象：甲○○、丁○○等，監察處所：台中縣太
    平市○○路六二二號「阿媽灶腳」餐廳，監察方法：攝影、錄音（見選他卷第二
    、三頁）。本件公訴意旨既稱「餐會進行中，甲○○並親自到場，丁○○亦上台
    發言請大家支持甲○○，並陪同甲○○向參加餐會之選民逐桌敬酒，請求選民於
    投票時給與支持，甲○○亦在現場發放其個人之參選文宣用以造勢，而與參加餐
    會之有投票權之太平市選民約定其投票權為一定之行使」等情，當日人數想必眾
    多，氣氛十分熱鬧，且本件檢調單位既已事先向檢察官聲請獲准通訊監察，自有
    充分之時間進行通訊監察，如能將該晚餐廳內外進出情形，及餐會進行經過，予
    以全程錄音、錄影，當可作為最有力之佐證。惟經本院當庭播放法務部調查局台
    中縣調查站九十二年七月三日檢送之錄影帶乙捲，勘驗結果：錄影帶並未標明錄
    影時間，畫面、聲音均清楚，畫面上出現「阿媽灶腳」招牌，執行通訊監察人員
    在馬路上向餐廳大門方向攝影，有一輛廂型車到達，其上有阿拉伯數字「八號」
    ，接著，有人陸續從餐廳內走出並離開，之後被告走向櫃台付清帳款，拿出十九
    張千元紙鈔給櫃台人員，並且等待櫃台人員開立收據，走出餐廳之後，即走向座
    車，然後錄影結束（見本院卷第四五頁）。依本院勘驗結果所示，該次通訊監察
    之錄影帶，僅有餐廳外錄得之部分片段畫面，關於餐廳內宴飲情形之經過，並無
    任何錄音或錄影資料可憑，亦無甲○○曾經進出餐廳或發表演說之任何畫面或錄
    音，更未查獲所謂當場發放之文宣物品。是此通訊監察錄影帶，尚不足為被告不
    利之證明。
六、按政府近年每到選舉期間，經常利用各種媒體宣示查察賄選之決心，不遺餘力，
    不論是候選人或一般選民不可謂不知賄選為違法行為，尤其在檢調機關全力動員
    查察賄選之下，候選人或所謂之「樁腳」即使有意賄選，概皆採取隱密之方式行
    之，如何可能選在公眾得出入之餐廳，以免費用餐之方式，並大張旗鼓，公然為
    候選人賄選，豈非自暴犯行？顯違常情。又設如被告果係以該次餐會，對於參加
    餐會之人，允以免費用餐之不正利益，為候選人甲○○拉票助選，則該次餐費應
    係由甲○○或由被告獨力負擔才是，惟查證人乙○○於調查站調查時，證稱：該
    餐會之費用約一萬五千元左右，其中我支付二千三百元，另外霍嶽華支付四千五
    百元，另王家賢亦支付一千元，其他不足的部分全係由丁○○補足，並由丁○○
    收齊上開飲宴費會後至櫃台當面結清等語（見選他卷第三二頁），於檢察官複訊
    時或本院審理中亦作相同之證述（見選他卷第三四頁、本院卷第七七、七八頁）
    ，換言之，該次餐費係由參加餐會中之數人拼湊而來，集中由被告支付而已，被
    告甚且要求餐廳開立收據，與賄選具有高度隱密性之性質，避免留存證據，落人
    把柄之情形，實不相類。又候選人前往餐會地點拜票，實乃國內選舉常有之現象
    ，且以該次餐會而言，據證人聞協廷證述，除甲○○外，江連福（市長候選人）
    亦有上去拜票等情（見選他卷第二二頁）。可見當晚前往拜票致意之人，並非僅
    有甲○○一人而已，恐係因當時檢調單位鎖定之目標係甲○○，以至於訊問時，
    不免偏重於甲○○之部分，而忽略尚有其他候選人前往拉票之情形，此觀檢察官
    所設定之訊問要點標題為「甲○○樁腳丁○○等涉嫌賄選案」，其內容亦以甲○○及被告丁○○為目標（見選偵卷第五、六頁），因此受訊問人極有可能因先入
    為主而在無意間，誤為被告不利之證言，是此種證言之可信度，即有可疑，尚難
    憑採。
七、綜上所述，本院依既有之證據，認為尚難遽認被告有賄選之犯意及行為，此外又
    無其他任何積極之證據，足以證明被告有何違反公職人員選舉罷免法之賄選犯行
    ，其犯罪尚屬不能證明。原審未察，予以論罪科刑，自有未合。被告上訴指摘原
    判決不當，為有理由，應由本院將原判決撤銷改判，另為被告無罪之諭知。
據上論結，應依刑事訴訟法第三百六十九條第一項前段、第三百六十四條、第三百條
零一條第一項，判決如主文。
本案經檢察官丙○○到庭執行職務。
中      華      民      國      九十二  年      十      月      二      日
                                臺灣高等法院臺中分院刑事第五庭
                                      審判長法  官  袁  從  楨
                                            法  官  姚  勳  昌
                                            法  官  郭  同  奇
右正本證明與原本無異。
檢察官得上訴。
被告不得上訴。
如不服本判決應於收受送達後十日內向本院提出上訴書狀，其未敘述上訴之理由者並
得於提起上訴後十日內向本院補提理由書（均須按他造當事人之人數附繕本）。
                                            書記官  陳  玫  伶
中      華      民      國      九十二  年      十      月      三      日
                                                                        Ａ


司法院資訊處製作；財團法人民間司法改革基金會備份。
